最高法院刑事判決　　　　　　一○○年度台上字第五九二九號
上　訴　人　蘇明仁
選任辯護人　鄭瑞崙律師
上列上訴人因妨害性自主案件，不服台灣高等法院高雄分院中華
民國九十九年七月二十二日第二審判決（九十九年度上訴字第五
五一號，起訴案號：台灣屏東地方法院檢察署九十七年度偵字第
二二六一號），提起上訴，本院判決如下：
     主  文
原判決撤銷，發回台灣高等法院高雄分院。
    理  由
本件原判決認定：上訴人蘇明仁與未滿十四歲之甲女（姓名及年
籍均詳卷，警卷代號00000000）之母（姓名詳卷，警卷代號0000
0000A ）為朋友關係，且與甲女亦有認識。上訴人於民國九十五
年七月五日晚上七時許後之某時，騎乘機車行經○○縣○○鄉○
○村「○○檳榔攤」遇見甲女，其知悉甲女係未滿十四歲之女子
，且因認識甲女多年而知曉其患有輕度智能障礙，為心智缺陷之
人，仍以要帶甲女購物為由，與甲女相約在前開檳榔攤附近之全
聯福利中心等候，嗣上訴人騎乘機車至該處，搭載甲女前往附近
某超商並購買餅乾糖果等物交與甲女，而趁夜晚天色已暗之際，
將甲女載往同鄉○○國中後方產業道路旁。詎其竟萌淫念，基於
對甲女強制性交之犯意，不顧甲女要求回家及以手推拒，先強行
脫掉甲女褲子，並以雙腳夾住甲女雙腳之強暴方法，再脫去自己
褲子後，將其生殖器插入甲女陰道內，對甲女強制性交得逞等情
。因而撤銷第一審諭知上訴人無罪之判決，改判論處上訴人對心
智缺陷之未滿十四歲女子犯強制性交罪刑，固非無見。
惟查：(一)、事實為法院職務上所已知者，固無庸舉證，但依刑事
訴訟法第一百五十八條之一規定，應予當事人就其事實有陳述意
見之機會，再於判決內，詳加記載該等為其職務上已知之具體事
實，並敘明論斷之理由，始足資為法律適用當否之準據。上訴人
始終否認有性交甲女，並以甲女之處女膜經財團法人○○基督教
醫院驗傷診斷結果，並無明顯之撕裂傷，執為其未以生殖器插入
甲女陰道之證據方法（見原審卷第三六、五五頁）。原判決雖以
「醫學上已確認處女膜完整與否，與曾否性交無絕對關係，因有
許多頭胎產婦生產時處女膜仍是完整乙節，亦為本院於審判職務
上所已知者」，而謂「自難據此即認被告（上訴人）並無強制性
交情事」（見原判決第十五頁第十至十三行）。然原審於審判期
日，僅提示財團法人○○基督教醫院九十七年一月一日受理疑似
性侵害事件驗傷診斷書暨檢驗報告，並告以要旨，詢問當事人「
有何意見？」，而就原審「於其職務上所已知」而無庸舉證之事
實，則悉未予當事人就其事實有陳述意見之機會（見原審卷第五
五至六七頁），即遽採為不利上訴人之論證，自嫌速斷。又醫學
上縱有懷頭胎產婦分娩時，其處女膜仍屬完整之臨床案例，但此
種情形，係因處女膜組織構造上個別差異（處女膜強韌症）所致
之特例，究屬少數。一般產婦頭胎分娩時，是否均有此可能，自
有待具專門學識之人診察或鑑驗後，始能判斷。而甲女處女膜之
組織構造為何，上開驗傷診斷書暨檢驗報告並未記載，即非原審
職務上觀察之事實，既未經具專門學識之人就其有無處女膜強韌
症為診察或鑑驗，能否謂係原審職務上所已知之事項？即非無疑
。原審遽以臨床所見懷頭胎產婦分娩時，曾有處女膜仍屬完整之
特殊案例，援引為甲女經上訴人強制性交後亦有與此情形相同之
「職務上已知之事實」，並據為不利上訴人之論斷，非無判決適
用法則不當之違誤。(二)、有罪判決書，應於理由內記載其認定犯
罪事實所憑之證據及其認定之理由，為刑事訴訟法第三百十條第
一款所明定。所稱認定之理由，當然包括法院對卷存證據資料，
為如何之取捨及其何以形成此項心證之判斷理由在內，均應為詳
實之論敘，否則即為判決不載理由，依同法第三百七十九條第十
四款上段規定，其判決當然違背法令。原判決事實欄記載上訴人
「因認識甲女多年而知曉其患有輕度智能障礙，為心智缺陷之人
」（見原判決第一頁倒數第七至六行），但理由中僅以未滿十四
歲之甲女，隨意任由上訴人載至荒郊暗處，上訴人自當知悉甲女
係心智缺陷之人云云，為其所憑之依據（見原判決第十四頁第十
八至二二行），而就所認上訴人知曉甲女「患有輕度智能障礙」
一節，則未說明論列，理由已嫌欠備。又依卷附（改制前）○○
○政府九十八年十二月四日府社障字第0980304078號函所載：「
甲女係於九十七年五月十四日於○○榮民醫院初次鑑定智能障礙
輕度，九十八年五月二十四日於○○醫院後續鑑定智能障礙輕度
」（見一審卷第一三二之一頁），可見甲女係經初次鑑定後，始
知罹患輕度之智能障礙症。上訴人就甲女經前揭鑑定為智能障礙
輕度之情形，是否知悉？原判決亦未進一步具體敘明，即遽認上
訴人行為時知曉甲女患有輕度智能障礙，同屬可議。上訴意旨指
摘原判決不當，非無理由，因原判決上述之違背法令，影響於事
實之確定，本院無可據以自為裁判，應將原判決撤銷，發回原審
法院更為審判。
據上論結，應依刑事訴訟法第三百九十七條、第四百零一條，判
決如主文。
中    華    民    國  一○○  年   十一   月    二    日
                      最高法院刑事第二庭
                          審判長法官  謝  俊  雄  
                                法官  魏  新  和  
                                法官  徐  文  亮  
                                法官  吳  信  銘  
                                法官  劉  介  民  
本件正本證明與原本無異
                                      書  記  官  
中    華    民    國  一○○  年   十一   月    七    日
                                                       s